臺灣士林地方法院民事判決　　　　　　　96年度重訴字第50號
原　　　告　己○○
　　　　　　庚○○
　　　　　　丁○○
　　　　　　甲○○
　　　　　　　　　　　　10樓.
共　　　同
訴訟代理人　古嘉諄律師
　　　　　　黃世芳律師
複　代理人　葉光洲律師
被　　　告　乙○○
訴訟代理人　謝心味律師
被　　　告　戊○○
　　　　　　丙○○
上列當事人間拆屋還地事件，本院於中華民國96年11月20日言詞
辯論終結，判決如下：
    主  文
被告戊○○、丙○○應自坐落臺北市○○段○○段三八三地號土
地上，門牌號碼臺北市北投區○○○路一巷十三號，如附圖編號
Ａ所示（面積陸拾伍點陸捌平方公尺）部分建物遷出，被告乙○○應將上開建物拆除，將該如附圖編號Ａ所示土地返還原告。
訴訟費用由被告負擔。
本判決於原告以新臺幣貳佰捌拾伍萬元為被告供擔保後，得假執
行；但被告如以新臺幣捌佰伍拾萬捌仟肆佰元為原告預供擔保
，得免為假執行。
    事實及理由
壹、程序方面：
  一、被告戊○○經合法通知，未於言詞辯論期日到場，核無民
      事訴訟法第386 條各款所列情形，爰依原告之聲請，由其
      一造辯論而為判決。
  二、按訴狀送達後，原告不得將原訴變更或追加他訴。但請求
      之基礎事實同一者，不在此限，民事訴訟法第255 條第1
      項第2 款定有明文。而所謂請求之基礎事實同一，係指變
      更或追加之訴與原訴之原因事實，有其社會事實上之共通
      性及關連性，而就原請求所主張之事實及證據資料，於變
      更或追加之訴得加以利用，且無害於他造程序權之保障，
      俾符訴訟經濟者稱之。本件原告起訴時原僅以乙○○為被
      告，嗣追加戊○○、丙○○為共同被告，其追加之訴與原
      訴之請求權基礎均係基於民法第767 條之物上請求權，二
      者之原因事實，有其社會事實上之共通性及關連性，其請
      求之基礎事實同一，揆諸前揭說明，該訴訟標的之追加為
      法之所許，核先敘明。
貳、得心證之理由：
  一、原告起訴主張：系爭土地為原告所共有，被告乙○○所有
      未辦保存登記之建物即門牌號碼臺北市北投區○○○路一
      巷13號之建物（下稱：系爭建物）如附圖所示Ａ面積65‧
      68平方公尺部分無權占用原告所共有之系爭土地，被告戊○○、丙○○為被告乙○○之子女，設籍居住於系爭建物
      ，為此，爰依民法第767 條物上返還求權，訴請被告戊○○、丙○○應自系爭建物如附圖Ａ所示部分遷出，被告乙○○應將系爭建物如附圖Ａ所示部分拆除，將該部分土地
      返還原告。並聲明：除供擔保金額外，如主文所示。
  二、被告乙○○則以：被告乙○○向前手購買系爭建物後，於
      47年7 月4 日即遷入系爭建物，被告乙○○取得系爭建物
      並以行使地上權之意思占有系爭土地已近50年，被告乙○○所有系爭建物對於系爭土地依時效已取得可請求登記為
      地上權人之權利。又原告取得系爭土地之前手所有權人為
      中華民國，被告乙○○與原告之前手管理人間不可能無任
      何法律上之占有權源而得繼續使用系爭土地至今，彼此間
      似應有租賃關係存在，被告乙○○對系有爭土地有優先購
      買權，系爭土地之前手出賣系爭土地時未通知被告乙○○
      行使優先購買權，原告系爭土地買賣契約對被告乙○○無
      效，被告乙○○得提起塗銷所有權移轉登記之訴，因此被
      告乙○○並非無權占有系爭土地。另系爭建物只有一部分
      占有系爭土地，如拆除一部分會影響整個建物結構之安全
      性，原告主張拆屋還地，係權利濫用云云置辯。被告丙○○則以：被告乙○○係被告丙○○之父親，系爭建物係被
      告丙○○夫妻及三個小孩一家人與被告乙○○共同居住等
      語置辯。並均聲明：(一)原告之訴及假執行聲請均駁回。(二)
      如受不利益判決，願供擔保請准宣告免為假執行。
  三、被告戊○○未於言詞辯論期日到場，亦未提出書狀作何聲
      明或陳述。
  四、兩造不爭執之事實：
    (一)系爭土地現為原告所共有。
    (二)系爭建物為被告乙○○所有。
    (三)系爭建物確實部分占用系爭土地，占用面積為65.68 平方
      公尺，詳細位置如土地複丈成果圖所示。
    (四)系爭建物現為被告乙○○、戊○○及丙○○全家所使用。
    (五)系爭建物有部分係占用訴外人所有的其他土地。
  五、本件兩造之爭執為：(一)原告主張被告為無權占有，被告戊○○及丙○○應自系爭建物如附圖編號Ａ所示部分遷出，
      被告乙○○應將上開建物拆除，將該如附圖編號Ａ所示土
      地返還原告有無理由？茲詳述如下：
    (一)按所有人對於無權占有或侵奪其所有物者，得請求返還之
      。對於妨害其所有權者，得請求除去之，民法第767 條業
      已明定。原告主張被告乙○○所有系爭建物部分確係占有
      原告所共有如附圖所示Ａ部分之系爭土地，業據提出土地
      登記簿謄本影本乙份（本院卷第8 、9 頁）、現場照片4
      幀（本院卷第57頁至第58頁）為證，復經本院會同兩造及
      台北市士林地政事務所測量人員至系爭土地現場履勘屬實
      ，有勘驗測量筆錄（本院卷第46至48頁）及土地複丈成果
      圖（本院卷第55、56頁）附卷可按，並為被告所不爭執，
      自堪認原告之主張為真實。
    (二)被告雖執前詞置辯，惟查：
      1.按「因時效完成而取得地上權或地上權登記請求權者，
        必須以行使地上權之意思而占有他人之土地為其成立要
　　　　件之一…。又縱認上訴人因地上權取得時效完成而得主
  　　　張時效利益，依民法第772 條準用第769 條及第770 條
    　　之規定，亦僅得請求登記為地上權人而已，並非即取得
      　地上權，在其未依法登記為地上權人之前，自不能本於
        地上權之法律關係，向土地所有人有所主張而認其非無
        權占有。且按占有人因時效取得地上權登記請求權，向
        該管地政機關請求為地上權登記，經地政機關受理，受
        訴法院應就占有人是否具備時效取得地上權之要件為實
        體上裁判者，須以占有人於土地所有權人請求拆屋還地
        前，以具備時效取得地上權之要件為由，向地政機關請
        求登記為地上權人為前提」（最高法院89年度台上字第
        1370號判決要旨可供參照）。辜且不論被告陳有同主張
        其因地上權取得時效完成而得主張時效利益之事實是否
        可採，縱使可採，其亦僅得請求登記為地上權人而已，
        並非即取得地上權，在其未依法登記為地上權人之前，
        亦不能本於地上權之法律關係，向土地所有人即原告有
        所主張而認其非無權占有，是被告此部分之答辯，自屬
        無據。
      2.被告乙○○辯稱：其與原告之前手管理人間似應有租賃
        關係存在，被告乙○○對系有爭土地有優先購買權乙節
        ，並未舉何證據以實其說，雖其請求本院向行政院國軍
        退除役官兵輔導委員會（下稱退輔會）函查被告乙○○
        基於何原因占有系爭土地等事宜，惟當事人應有先主張
        責任，方有舉證責任，其既連係基於何原因占有系爭土
        地，均未有明確主張，何來舉證責任可言？況原告主張
        其前手係國有財產局，並非退輔會，是本院尚無函查之
        必要。
      3.本件被告既無法舉證證明其建物部分占有原告系爭土地
        係有合法權源，則原告主張被告乙○○所有系爭建物係
        無權占有原告所有如附圖所示Ａ部分之系爭土地乙節，
        自堪採信。被告基於物上返還請求權請求被告乙○○拆
        除無權占用系爭土地上如附圖所示Ａ部分之系爭建物，
        並返還所占用之土地，自有理由。被告戊○○、丙○○
        係被告乙○○之子女，共同居住於系爭建物內，當有自
        系爭建物如附圖編號Ａ所示部分遷出之義務，以利被告
        乙○○拆除系爭建物返還土地。
      4.另被告乙○○辯稱：系爭建物只有部分占有系爭土地，
        如拆除一部分會影響整個建物結構之安全性，原告主張
        拆屋還地，係權利濫用云云，惟查拆除建物之部分，僅
        須為於事前為適當之補強工程，即可確保整個建物剩餘
        部分之結構安全，此為拆除技術問題，並無何不得拆屋
        還地之問題，亦無何權利濫用問題，被告乙○○所辯，
        不足採信。
  六、從而，原告依民法第767 條物上請求權，請求被告戊○○
      、丙○○應自坐落臺北市○○段○○段383 地號土地上，
      門牌號碼臺北市北投區○○○路一巷13號，如附圖編號Ａ
      所示（面積65點68平方公尺）部分建物遷出，被告乙○○
      應將上開建物拆除，將該如附圖編號Ａ所示土地返還原告
      ，為有理由，應予准許。
  七、本件兩造分別陳明願供擔保請准宣告假執行或免為假執行
      ，經核均無不合，爰分別酌定相當之擔保金額，予以准許
      。
  八、本件事證已臻明確，兩造其餘之主張、抗辯、舉證及攻擊
      防禦方法，與本判決之結果不生影響，無庸一一贅述，併
      此敘明。
  九、訴訟費用負擔之依據：民事訴訟法第78條、第85條第1 項
      。
中　　華　　民　　國　　96　　年　　12　　月　　6 　　日
                  民事第一庭  法  官  陳靜芬
以上正本係照原本作成。
如對本判決上訴須於判決送達後20日內向本院提出上訴狀
中　　華　　民　　國　　96　　年　　12　　月　　17　　日
                              書記官  阮弘毅
